臺灣高等法院刑事判決　　　　　　　　　　　　　九十一年度上易字第二九五六號
　　上　訴　人　乙○○
　　即　被　告
　　選任辯護人　詹基益
右上訴人因侵占案件，不服臺灣臺北地方法院九十一年度易字第一０八八號，中華民
國九十一年九月三十日第一審判決（起訴案號：臺灣臺北地方法院檢察署九十一年度
偵字第四二一六號）提起上訴，本院判決如左：
    主  文
原判決撤銷。
乙○○意圖為自己不法之所有，而侵占對於業務上所持有之物，處有期徒刑柒月，緩
刑年。
    事  實
一、乙○○曾於民國（下同）六十八年五月二十八日因傷害案件，經臺灣臺北地方法
    院判決有期徒刑三月，嗣經上訴駁回確定，於六十八年十一月二十三日易科罰金
    執行完畢後，未再受有期徒刑以上刑之宣告。因擔任台北市○○○路○段二二七
    號二樓「真美堂國際藝術事業有限公司」負責人，以古董買賣為業，為從事業務
    之人，於九十年六月間，因執行上開古董買賣業務而受甲○○委託，由甲○○交
    付寄售玉手鐲、翎管、白玉花瓶、珊瑚項鍊、白玉馬、犀角杯、翠玉珠鍊、玉圈
    戒、象牙彌勒、壽岩關公等十件古董（價值約新台幣六百五十六萬元），而持有
    上開物品。乙○○明知甲○○僅委託寄售前開古董，非為委託人之利益，不得擅
    自處分之，竟因需款周轉孔急，而意圖為自己不法之所有，於九十年七月以後某
    期間，以易持有為所有之意思，將上開古董侵占入己，持向當鋪典當質押借款，
    供己支用應急。經甲○○催討，僅贖回其中玉圈戒、象牙彌勒、壽岩關公等三件
    古董歸還，嗣因甲○○告訴其侵占罪嫌，乙○○始賠償甲○○所受損害而達成和
    解。
二、案經甲○○訴由臺北市政府警察局大安分局報請臺灣臺北地方法院檢察署檢察官
    偵查起訴。
    理  由
一、訊據上訴人即被告乙○○固坦承於前述時地受告訴人甲○○委託，由甲○○交付
    寄賣上開古董而持有，並持以典當得款，供己周轉使用之事實不諱，惟否認侵占
    犯行，其辯稱與辯護意旨之重點為其有權處分受告訴人寄賣之古董，自得將之典
    當，並辯稱略以：「甲○○既將古董寄託其出售，即有絕對的處分權，且將上述
    古董持向當鋪質借時，已決定自行買下，日後再向告訴人協商議價，故並無不法
    所有之意圖；本於與告訴人間之委託寄售關係，對於上開古董本有自由處分之權
    ，且委託寄售契約成立時，並未約定被告應於何時給付賣得價金予告訴人，亦未
    約定不得典當，是被告以上開古董典當應急，等日後有錢再還給告訴人，僅屬民
    事給付遲延問題。除了以告訴人之古董典當以外，同時亦持自己之古董典當」云
    云。經查：
(一)、右揭將告訴人甲○○於九十年六月間，委託被告寄售玉手鐲、翎管、白玉花瓶、
    珊瑚項鍊、白玉馬、犀角杯、翠玉珠鍊、玉圈戒、象牙彌勒、壽岩關公等十件古
    董（價值約新台幣六百五十六萬元），與被告乙○○於九十年七月以後某期間，
    將上開古董持向當鋪典當質押借款，供己支用應急，經甲○○催討，僅贖回其中
    玉圈戒、象牙彌勒、壽岩關公等三件古董歸還，嗣因甲○○告訴其侵占罪嫌，乙
    ○○始賠償甲○○所受損害而達成和解之事實，業據告訴人甲○○於警訊及偵查
    、本院調查時指訴綦詳（第二五一八二號偵卷第三頁、第六、七頁、第二一、二
    二頁），核與被告自承之情相符，被告復於偵查具狀自承：「今年（九十年）七
    月以後，因受客戶跳票波及，加上大環境不景氣影響，被告為保護支票到期信用
    ，在逼近三點半情急之下，迫不得已始將邱某（告訴人）寄售之貨物典當質押」
    等情明確（同上偵卷第二十四頁），且有被告提出之清償明細影本（原審卷第三
    八頁）在卷可憑；足見被告確因己周轉需要，而挪用告訴人委託寄賣之十件古董
    ，侵占入己，持以典當得款供己使用。
(二)、被告乙○○坦承於前述時地受告訴人甲○○委託，由甲○○交付寄賣上開古董而
    持有，並持以典當得款，供己周轉使用之事實不諱，惟否認侵占犯行，其辯稱與
    辯護意旨之重點為其有權處分受告訴人寄賣之古董，自得將之典當，或稱告訴人
    稱寄售期間被告有絕對處分權，沒有約定被告不可以自行買下以及何時付款等語
    。但查，告訴人與被告間就前開十件古董之基礎法律關係為告訴人委任被告出售
    古董，並非將古董售予被告，是被告為依據契約受告訴人委任之人，並非古董之
    買受人，至於被告所辯稱之將古董售予第三者，或竟如被告所稱之係其本人將古
    董買下，該等法律關係均在告訴人與被告間之委任關係以外之法律關係，兩者並
    非相同可混為一談。且被告以經營古董買賣為業，被告如有資力，逕以被告名義
    買下該等古董再嗣高價出售獲利即可，何需以此種所稱之「寄售」方式為之，足
    見仍係將古董得否出售之風險由告訴人承擔，被告僅係受委任出售，以獲取利益
    ，是其為告訴人之受任人，而非買受人，其既受任人且自告訴人之處，取得本件
    古董，即得依據約定，將之處分與出售於任何人，此無需被告以之為辯解理由，
    但被告將古董出售、處分，即應以受任之契約為範圍，而非以被告之利益為之，
    是被告將之易持有為所有，持往典當，已逾越受任契約範圍，而屬侵占，其所辯
    顯不可採。
(三)、被告雖辯稱：「告訴人委託寄售古董，其即有完全之處分權限，包括典當在內」
    云云。然查：告訴人於原審證稱：「我交付前述古董當時，並無將古董交付被告
    周轉之意思」（原審卷第二八頁）、「（事前有約定好，古董賣給被告嗎？）沒
    有」、「（將古董寄放在被告店裡寄售，是授予被告完全處分權嗎？）被告要為
    我的利益處分古董」等語，足見告訴人於委託寄售之初，並無授權被告對於系爭
    古董加以典當變現，甚為明確。告訴人嗣雖曾於審理中，為有利於被告證述，陳
    稱：「被告沒有侵占的意思」（原審卷第二五頁）、「（你將古董交給被告時，
    你的意思是要將古董交給被告供他周轉嗎？）東西放在他那邊，不管如何處置，
    只要能收到錢就好，如果事後他有跟我結清是沒有問題的」（原審卷第二七頁）
    、「（本件系爭的十件東西，是委託寄售，委託寄售是什麼意思？）我只要拿到
    錢，他怎麼處理都沒有關係」、「（是否有規定他一定要拿到哪裡去賣，是否可
    以去當鋪賣？）可以」（本院卷第二八頁）等語。然查，參以告訴人於原審所述
    ：「被告事後有跟我和解，很有誠意，沒有欠帳的意思，我六百五十六萬元都已
    經拿到了，他沒有侵占的意思」（原審卷第二五頁）、「被告不是惡意詐欺，我
    願原諒被告」（原審卷第二六頁）等語，足見告訴人因被告事後與之和解，並清
    償完畢，已經原諒被告，告訴人對於被告已有迴護之意，其有利於被告之證述內
    容，是否可信，已非無疑。
(四)、又參以告訴人陳稱：「當時我找被告古董都已經不在了，被告說東西有客人在看
    ，被告後來跟我說東西到當舖了」（原審卷第二六頁）等語，益見告訴人委託被
    告出售系爭古董之授權範圍，亦非漫無限制，更未授權被告以典當方式處理系爭
    古董。再參諸告訴人陳稱：「因為他（被告）那邊有大客戶，我將古董放在那邊
    ，請他幫我賣」（原審卷第二六頁）等語，並衡之典當時係以被告之名義為之，
    並非以告訴人名義典當，則被告顯已易持有為所有之意思，且係為其自己周轉不
    靈之不法所有意圖甚明。再當舖典當之價格通常低於市價，且當舖業者對於古董
    價值未必具有鑑別能力，於估價時恐較為保守，告訴人倘欲以低於市價之低廉價
    格，持系爭古董至當舖典當變現，則告訴人自己即可為之，並無必要委託告訴人
    代售，從而，本件告訴人與被告間委託寄售合約之授權範圍，並不包括典當乙節
    ，足堪認定。被告竟逸脫此一授權範圍，持系爭古董至當舖典當供自己周轉，於
    典當之初，主觀上已有易持有為所有之意思，且有為自己所有之不法意圖，甚為
    顯然。
(五)、被告雖又辯稱：「其持往典當古董之初，即有將該古董買下之意思，且擬於日後
    贖回交還或以等值貨物或金錢直接償還」云云：經查：被告將系爭古董持往典當
    之原因，係因支票到期無力支付，因逼近三點半情急之下，迫不得已持往典當等
    情，已經被告自承如前（上開偵卷第二四頁），而系爭古董之價值高達六百五十
    餘萬元，被告既無支付能力，其辯稱欲將系爭古董買下云云，已難採信。又被告
    既具狀自承：「擬於日後贖回交還」（上開偵卷第二十四頁）等語，此亦與買賣
    之常情有違。而被告所受授權之範圍並不包括典當，已如前述，被告既無支付能
    力，又欲持系爭古董前往典當，既已逾越所受授權範圍，自應另行徵得告訴人同
    意，並就系爭古董之做價、清償期、清償方式向告訴人報告，並結算清楚，方得
    為之，被告竟捨此不為，其辯稱：「於典當前，已決定自行買下古董，並無不法
    所有之意圖」云云，實難相信。況本件經告訴人經甲○○催討，經被告典當之十
    件古董，僅贖回其中玉圈戒、象牙彌勒、壽岩關公等三件古董歸還，是被告顯無
    能力贖回，其於典當時，即有不法所有之意圖甚明。
(六)、告訴人與被告間之法律關係為委任，並非買賣，被告為受任人，出售告訴人之古
    董，為告訴人委任之範圍，業據告訴人陳明，但並未包括典當在內，且告訴人如
    需款，自行典當即可，無須經由被告持往典當，再被告將告訴人委任出售之古董
    ，亦需以據受任之本質，將得款交付告訴人，其違背委任契約，將古董易持有為
    己有，持之典當，即構成侵占，是被告執其有權對古董為任何處分之詞，係曲解
    其受任之權限，所陳自不足取。
(七)、按「稱委任者，謂當事人約定，一方委託他方處理事務，他方允為處理之契約，
    民法第五百二十八條定有明文。故受任人基於委任關係對於物有管領之力者，為
    直接占有人，而非占有輔助人（八十六年度台上字第一０四九號判決）」，被告
    與告訴人對本件古董雖使用「寄售」之詞，但其等間就古董應有委任出售之委任
    關係。又「通常所謂信託行為，係指信託人將財產所有權移轉與受託人，使其成
    為權利人，以達到當事人間一定之目的之法律行為而言。受託人在法律上為所有
    權人，於受託人未將受託財產移還信託人以前，不能謂該財產仍為信託人所有（
    七十年度台上字第三四０九號判決）」，本件告訴僅委任被告出售古董，並未移
    轉所有權予被告，是其等間之法律關係亦非信託。復非民法第五百八十九條：「
    稱寄託者，謂當事人一方以物交付他方，他方允為保管之契約。受寄人除契約另
    有訂定或依情形非受報酬即不為保管者外，不得請求報酬」規定之寄託。而與本
    件相似之案件，有：「上訴人雖係基於受委託代售貨品之關係並代收受貨款，然
    就其契約內容，即配銷香煙攤販煙類辦法所載代售機構應將本日售得貨款於次日
    上午繳交指定之銀行之訂定觀之，殊不能認為有使上訴人於代收貨款時即取得所
    有權之意思，上訴人對於代收之款仍不失其為持有他人之物關係，無論民法上之
    危險負擔責任如何，其以不法所有之意思侵占之者，自應構成侵占罪。上訴論旨
    以其係自己名義代收貨款，在解繳以前尚非公賣局所有，依民法委任規定，公賣
    局僅有債的請求權，尚未因上訴人之交付而取得所有權，及解繳前之危險負擔仍
    在於上訴人等詞，為解免罪責之理由，顯非可採（四十七年度台上字第八六號判
    決）」、「如被告擅自賣去上訴人託買之股票，或將上訴人賣去股票之股款後予
    以否認能否謂無背信或侵占之犯行，亦堪推敲（八十二年度台上字第二八七一號
    判決）」等二件判決足資參照，被告違背委任出售古董之約定，將之典當供自己
    之急用，依上開判決所示，其行為業構成侵占。且「刑法上之各種侵占罪，均以
    行為人意圖為自己或第三人不法之所有而侵占自己持有他人之物為構成要件，至
    於行為人有無為自己或第三人不法之所有之意圖，自應依證據認定之（六十九年
    度台上字第三一五九號判決）」，被告既係典當為保護自己支票到期信用，即屬
    為自己不法之利益。再「侵占罪以持有人將原來持有物，表現其變為所有之意思
    而成立，此項變為所有之意思，雖有時以處分行為表現之，但一經表現，犯罪即
    同時完成，並不以處分行為完了為必要（五十七年度台上字第一六六九號判決）
    」，被告之侵占行為於其持往以自己名義典當之際，已經完成，嗣後有無贖回均
    無礙其侵占之既遂。另「刑法上之業務侵占罪，以從事特定業務之人，於其此項
    業務之執行中持有他人之物，而實行不法領得之意思表現於外為構成要件；故本
    罪之特質在於表現其不法領得意思以前，該物品已在其實力支配之下，方與持有
    之要素相符（八十二年度台上字第七一一六號）」、「侵占業務上持有物之罪，
    以其所侵占之他人所有物係因執行業務而持有為構成要件。若非因執行業務而基
    于其他委任關係持有他人所有物，即與該罪構成要件不符，祇能以普通侵占論科
    （五十七年年度台上字第五二九號）」、「侵占罪以持有人將原來持有物表現其
    變為所有之意思而成立，此項變為所有之意思，雖有時以處分行為表現之，但一
    經表現，犯罪即同時完成，並不以處分行為完了為必要。被告等既已將承運之鹽
    持向某鹽店售賣，即將持有變為所有之意思已充分表現，即其業務上之侵占已經
    完全成立（二十九年度上字第二九一號）」，被告係以擔任台北市○○○路○段
    二二七號二樓「真美堂國際藝術事業有限公司」負責人，以古董買賣為業，為從
    事業務之人，並有其提出之上開古董買賣業務真美堂國際藝術事業有限公司」月
    曆為證，是其所為係屬於業務親占而非普通侵占。又「刑法上之背信罪，為一般
    的違背任務之犯罪，如果其違背任務係圖為自己不法之所有，已達於竊盜或侵占
    之程度，縱另有以舊抵新之彌縫行為、仍應從竊盜或侵占罪處斷，不能援用背信
    之法條相繩（五十一年度台上字第五八號）」、「刑法上之背信罪，為一般的違
    背任務之犯罪，而同法之侵占罪，則專指持有他人所有物以不法之意思，變更持
    有為所有侵占入己者而言。故違背任務行為，苟係其持有之他人所有物，意圖不
    法據為己有，即應論以侵占罪，不能援用背信之法條處斷（四十二年度台上字第
    四０二號）」、「刑法上之背信罪，係指為他人處理事務之人，以侵占以外之方
    法，違背任務，損害本人利益之行為而言。若侵占罪，則以侵占自己持有他人之
    物為其特質，至其持有之原因如何，可以不問，故就處理他人事務之持有物，以
    不法所有之意思，據為己有，係屬侵占罪，而非背信罪（三十年度上字第二六三
    三號）」，是依上說明，被告所為亦非背信。
(八)、綜上，本件事證明確，被告所辯無非事後卸責之詞，不足採信，被告為自己不法
    之所有，而於受委任之法律關係下，在授權範圍外處分對於業務上持有之物，有
    易持有為所有之業務侵占犯行，堪以認定。
二、論罪科刑部分：
(一)、被告乙○○從事古董買賣營業，有其所提出之「真美堂國際藝術事業有限公司」
    月曆為證，其為從事古董買賣業務之人，系爭古董係被告因告訴人之委託寄售而
    持有，自屬被告對於業務上所持有物。核被告乙○○所為，核係犯刑法第三百三
    十六條第二項之業務侵占罪。
(二)、原審以被告罪證明確，予以論罪科行，固非無見，然查：被告所為係犯刑法第三
    百三十六條第二項之業務侵占罪，業如前述，原審以被告係基於私人委託關係而
    受告訴人寄售古董，因認被告係犯刑法第三百三十五條第一項之侵占罪，容有未
    洽。被告上訴意旨否認犯行，雖無可取，然原判決即有上開違誤，即應撤銷，另
    為適法判決。爰審酌被告於受委任授權範圍外擅自持以質押借款使用，侵害他人
    財產法益，惟念其事後已盡力賠償被害人所受損害，並取得被害人甲○○之諒解
    ，此據甲○○當庭表明願意原諒被告明確，犯後態度尚佳等一切情狀，量處有期
    徒刑柒月。另本案雖係被告為其利益而上訴，但本院因原審判決適用法條不當而
    撤銷之，依刑事訴訟法第三百七十條但書規定，諭知較重於原審判決之刑，附此
    敘明。被告乙○○曾於六十八年五月二十八日因傷害案件，經臺灣臺北地方法院
    判決有期徒刑三月，嗣經上訴駁回確定，於六十八年十一月二十三日易科罰金執
    行完畢後，未再受有期徒刑以上刑之宣告，有臺灣高等法院檢察署刑案紀錄簡覆
    表在卷可按，此次因一時失慮為本件犯行，犯後已與被害人和解，如前所述，經
    此教訓，足認無再犯之虞，因認為對被告所為刑之宣告，以暫不執行為適當，爰
    併予宣告緩刑三年，以啟自新。
據上論斷，應依刑事訴訟法第三百六十九條第一項、第三百六十四條、第二百九十九
條第一項前段、刑法第三百三十六條第二項、第七十四條第二款，罰金罰鍰提高標準
條例第一條前段，判決如主文。
本案經檢察官鍾鳳玲到庭執行職務。
中    華    民    國    九十一    年    十一        月      二十七      日
                              臺灣高等法院刑事第七庭
                                  審判長法  官  蘇  隆  惠
                                        法  官  林  瑞  斌
                                        法  官  施  俊  堯
右正本證明與原本無異。
不得上訴。
                                        書記官  陳  彥  蕖
中    華    民    國    九十一    年    十一        月      二十七      日
附錄：本判決論罪科刑法條全文
刑法第三百三十六條
對於公務上或因公益所持有之物，犯前條第一項之罪者，處一年以上七年以下有期徒
刑，得併科五千元以下罰金。
對於業務上所持有之物，犯前條第一項之罪者，處六月以上五年以下有期徒刑，得併
科三千元以下罰金。
前二項之未遂犯罰之。
